---
title: "Análise Exploratória ST - TCC - Dados mensais COVID-19"
author: "Camilly Brito"
date: "2025-10-13"
output: html_document
---

Pacotes utilizados:
```{r}
library(readxl)
library(readr)
library(tidyverse)
library(forecast)     
library(gridExtra)   
library(zoo)
library(ggfortify)
library(trend)
library(feasts)
```

Função para gráfico:
```{r}
addUnits <- function(n) {
  labels <- ifelse(n<1000,n,#less than thousands
  ifelse(n<1e6,paste0(round(n/1e3),'k'),#in thousands
  ifelse(n<1e9,paste0(round(n/1e6),'M'),#in millions
  ifelse(n<1e12,paste0(round(n/1e9),'B'),#in billions
  ifelse(n<1e15,paste0(round(n/1e12),'T'),#in trillio
  'too big!'
  )))))
  return(labels)
   }
```

<br><br>
```{r}
library(readr)
dados_covid_brasil_mensal <- read_csv("dados_covid_brasil_mensal.csv")
covid_mensal <- dados_covid_brasil_mensal
ts_casos <- ts(covid_mensal$casosMensais, frequency = 12)
ts_obitos <- ts(covid_mensal$obitosMensais, frequency = 12)
```

```{r}
ggplot(covid_mensal, aes(x = mes, y = casosMensais)) +
  geom_line(color = "sienna") +
  labs(x = "Tempo", y = "Casos Confirmados"
       #, title = "Evolução dos casos confirmados de Covid-19 no Brasil, por mês, entre fev/2020 e set/2025"
       )+
  scale_y_continuous(labels = addUnits)
```
<br><br>
A série temporal parece não possuir tendência, no entanto é uma série ruidosa.

```{r}
# Suavização por média móvel
covid_mensal$casos_mm6 <- zoo::rollmean(covid_mensal$casosMensais, k = 6, fill = NA)

ggplot(covid_mensal, aes(x = mes)) +
  geom_line(aes(y = casosMensais), color = "black") +
  geom_line(aes(y = casos_mm6), color = "red", size = 1) +
  # ggtitle("Tendência Suavizada dos casos confirmados (Média Móvel de 6  meses)")+
  labs(x = "Tempo (mês)", y = "Casos Confirmados")+
  scale_y_continuous(labels = addUnits)
```


```{r}
rho_ = round(acf(ts_casos, 6, plot=FALSE)$acf[-1], 3) # valores da ACF
ts_casos.lag1 <- dplyr::lag(as.matrix(ts_casos),1)
ts_casos.lag6 <- dplyr::lag(as.matrix(ts_casos),6)
df_cor <- data.frame(ts_casos.lag1, ts_casos.lag6, as.matrix(ts_casos))
ggplot(data = df_cor, aes(ts_casos.lag1, ts_casos)) +
  geom_point(color='blue') +
  geom_label(data = NULL, x = 80, y = 125, label = rho_[1], size=5)+
  scale_y_continuous(labels = addUnits)+
  scale_x_continuous(labels = addUnits)

ggplot(data = df_cor, aes(ts_casos.lag6, ts_casos)) +
  geom_point(color='blue') +
  geom_label(data = NULL, x = 80, y = 125, label = rho_[6], size=5)+
  scale_y_continuous(labels = addUnits)+
  scale_x_continuous(labels = addUnits)
```

<br><br>

```{r}
forecast::ggAcf(ts_casos, 40, main = "ACF amostral para 40 defasagens dos Casos Confirmados")
```
<br><br>
Nas primeiras defasagens existem autocorrelação alta, uma vez que as linhas verticais ultrapassam os limites estabelecidos, no entanto, ao se distanciar da série original, a autocorrelação vai diminuindo. O que podemos observar também na série de 80 defasagens.
<br><br>

```{r}
forecast::ggAcf(ts_casos, 80, main = "ACF amostral para 80 defasagens dos Casos Confirmados")
```
<br><br>

Para número de óbitos por COVID-19:
<br><br>

```{r}
ggplot(covid_mensal, aes(x = mes, y = obitosMensais)) +
  geom_line(color = "slategrey") +
  labs(x = "Tempo", y = "Óbitos", 
       title = "Evolução dos óbitos por Covid-19 no Brasil, por mês, entre fev/2020 e
          set/2025")+
  scale_y_continuous(labels = addUnits)

```
<br><br>
A série temporal parece não possuir tendência, no entanto é uma série ruidosa, principalmente dos primeiros meses.

```{r}
# Suavização por média móvel
covid_mensal$obitos_mm6 <- zoo::rollmean(covid_mensal$obitosMensais, k = 6, fill = NA)

ggplot(covid_mensal, aes(x = mes)) +
  geom_line(aes(y = obitosMensais), color = "black") +
  geom_line(aes(y = obitos_mm6), color = "red", size = 1) +
  #ggtitle("Tendência Suavizada dos óbitos (Média Móvel de 6 meses)")+
  labs(x = "Tempo (mês)", y = "Óbitos")+
  scale_y_continuous(labels = addUnits)
```


```{r}
rho_2 = round(acf(ts_obitos, 6, plot=FALSE)$acf[-1], 3) # valores da ACF
ts_obitos.lag1 <- dplyr::lag(as.matrix(ts_obitos),1)
ts_obitos.lag6 <- dplyr::lag(as.matrix(ts_obitos),6)
df_cor <- data.frame(ts_obitos.lag1, ts_obitos.lag6, as.matrix(ts_obitos))
ggplot(data = df_cor, aes(ts_obitos.lag1, ts_obitos)) +
  geom_point(color='grey9') +
  geom_label(data = NULL, x = 80, y = 125, label = rho_2[1], size=5)+
  scale_y_continuous(labels = addUnits)+
  scale_x_continuous(labels = addUnits)

ggplot(data = df_cor, aes(ts_obitos.lag6, ts_obitos)) +
  geom_point(color='grey9') +
  geom_label(data = NULL, x = 80, y = 125, label = rho_2[6], size=5)+
  scale_y_continuous(labels = addUnits)+
  scale_x_continuous(labels = addUnits)
```

<br><br>


```{r}
forecast::ggAcf(ts_obitos, 40, main = "ACF amostral para 40 defasagens dos Óbitos")
```
<br><br>
A cada 20 linhas, 1 pode estar fora dos limites, sendo assim o gráfico acima mostra que a série diferenciada tem autocorrelação com suas defasagens.
<br><br>

```{r}
forecast::ggAcf(ts_obitos, 80, main = "ACF amostral para 80 defasagens dos Óbitos")
```
<br><br>
Nas primeiras defasagens existem autocorrelação alta, uma vez que as linhas verticais ultrapassam os limites estabelecidos, no entanto, ao se distanciar da série original, a autocorrelação vai diminuindo. O que podemos observar também na série de 80 defasagens.
<br><br>

```{r}
diff_casos <- diff(ts_casos)
diff_obitos <- diff(ts_obitos)

autoplot(diff_casos, colour = "red3", size=1.1) +
  ylab("Primeira diferença dos casos confirmados")+
  scale_y_continuous(labels = addUnits)

autoplot(diff_obitos, colour = "blue", size=1.1) +
  ylab("Primeira diferença dos óbitos")+
  scale_y_continuous(labels = addUnits)
```
<br><br>


Testes para tendencia.
Testando testes Wald-Wolfowitz e cs.test para dados da COVID-19:
<br><br>
```{r}
trend::ww.test(ts_casos) #Teste Wald-Wolfowitz
# H0: série é estacionária
``` 
Como o p-valor é menor que 0.05, rejeita-se a hipótese nula de que a série é independente e estacionária. 

Isso significa que a série não é aleatória: há evidências fortes de que existe dependência temporal ou tendência, logo a série não pode ser considerada estacionária.

```{r}
cs.test(ts_casos)
```
Como o p-valor é menor que 0.05, rejeita-se a hipótese nula de que não há tendência na série.
<br><br>

```{r}
trend::ww.test(ts_obitos) #Teste Wald-Wolfowitz
cs.test(ts_obitos)
``` 



Testes para sazonalidade
Kruskal Wallis
```{r}
# Transformando a série temporal em um dataframe
# com uma coluna para os meses
 dados_df12 <- data.frame(
 valor = as.numeric(ts_casos),
 # Meses do ano de Jan a Dez
 mes = factor(cycle(ts_casos), labels = month.abb)
 )
kruskal.test(valor ~ mes, data = dados_df12)
#H0: não existe sazonalidade
```


```{r}
# Transformando a série temporal em um dataframe
# com uma coluna para os meses
 dados_df13 <- data.frame(
 valor = as.numeric(ts_obitos),
 # Meses do ano de Jan a Dez
 mes = factor(cycle(ts_obitos), labels = month.abb)
 )
kruskal.test(valor ~ mes, data = dados_df13)
#H0: não existe sazonalidade
```

Usando ENTROPIA ESPECTRAL DE SHANNON para medir quão “fácil” a série é de prever.
<br><br>
```{r}
feat_spectral(ts_casos)
feat_spectral(ts_obitos)
```
<br><br>


```{r}
trend::ww.test(diff_casos) 
``` 

```{r}
trend::ww.test(diff_obitos)
``` 

```{r}
cs.test(diff_casos) 
``` 

```{r}
cs.test(diff_obitos) 
``` 

```{r}
feat_spectral(diff_casos)
feat_spectral(diff_obitos)
```


```{r}
plot(decompose(ts_casos, type = "multiplicative"))
plot(decompose(ts_obitos, type = "multiplicative"))

```



rmarkdown::render("ST_exploratoria.Rmd", output_format = "html_document")

